臺灣新北地方法院民事判決
110年度訴字第79號
原      告  吳愛華  
訴訟代理人  沈志超  
被      告  陳寶瑜  

訴訟代理人  黃任顯律師
上列當事人間請求拆屋還地事件，經本院於民國111年11月10日
言詞辯論終結，判決如下：
    主  文
原告之訴駁回。
訴訟費用由原告負擔。
    事實及理由
一、原告主張：新北市○○區○○段000地號土地（下稱882土地）為
    原告所共有，與被告所共有坐落同地段885地號土地（下稱8
    85土地）相鄰，885土地上復有門牌號碼新北市○○區○○街00
    巷0弄0號房屋（建號為新北市○○區○○段0000○號，下稱系爭
    房屋）亦為被告所有。詎被告未得原告同意，亦無任何合法
    權源，即以系爭房屋之圍牆（即附圖之A圍牆部分）、2、3
    樓之牆壁（即附圖所示之B主體部分，下合稱上開部分）無
    權占用882土地，占用面積各為10.74平方公尺、2.92平方公
    尺。爰依民法第767條第1項前段、中段、第821條規定提起
    本件訴訟等語，並聲明：被告應將坐落882土地如附圖所示
    之A圍牆部分（占用面積：10.74平方公尺）、B主體部分（
    占用面積：2.92平方公尺）拆除，並將占用之土地返還予原
    告與全體共有人。
二、被告則以：被告於67年4月17日購入系爭房屋，當時係坐落
    於新北市○○段○○○段00000地號土地（下稱185-2土地），嗣
    於65至75年間分割為同小段185-5、185-6地號土地（下稱土
    地分割），並於92年間合併重編為885土地（下稱合併重編
    ），而原告所共有之882土地原本即為185-2土地，可見被告
    於購入系爭房屋時，該房屋係完全坐落於185-2土地上，並
    未越界建築，事後乃因土地分割、合併重編，肇致系爭建物
    發生逾越地界之情況，故系爭房屋原始起造時並無逾越地界
    ，被告對於嗣後發生之越界建築，更自始沒有故意或重大過
    失，主管機關於92年間為合併重編時有進行鑑界重測，發覺
    系爭房屋越界建築並通知原告，後於102年間882土地之共有
    人亦曾向被告洽談越界建築之解決辦法，故原告最早於92年
    間、至遲於102年間應已知悉越界，而未即時提出異議，本
    件應有民法第796條第1項前段規定之適用，原告不得請求移
    去或變更系爭房屋之A圍牆及B主體部分；況且，縱然本院認
    為本件無民法第796條第1項前段規定之適用，然倘依原告所
    請拆除系爭房屋之上開部分，B主體部分為系爭建房屋後半
    部之二、三樓全部牆面，相關部分一經拆除，系爭房屋將完
    全失去遮風蔽雨之效果，並影響房屋之建築結構安全性，即
    便得以補強結構，相關補強及修復費用亦所費不貲，對被告
    所生損害難謂非鉅，但原告拆除上開部分後所取回之土地僅
    10.74平方公尺（B主體部分位於A圍牆部分以內），且為狹
    長之面積，僅得作為走道使用而無其他用途，是原告請求拆
    屋還地，其權利之行使，恐僅有損害被告之目的，亦與誠信
    原則有違，兩相權衡下顯有利益失衡之情形，原告所請應屬
    權利濫用，請本院依照民法第796條之1第1項前段規定，使
    被告免拆除上開部分等語，資為抗辯。並聲明：原告之訴駁
    回。
三、兩造不爭執事項（見本院卷二第45頁）：
　㈠原告為882土地所有人（舊地號為新北市○○段○○○段00000地號
    土地），被告為885土地所有人，並為系爭房屋所有人，被
    告係於67年4月間購入系爭房屋。
　㈡885土地原為185-2土地之一部分，嗣於65至75年間分割為185
    -5、185-6土地，並於92年間合併重編為885土地。
　㈢系爭房屋之圍牆（即附圖之A圍牆部分）、2及3樓牆壁部分（
    即附圖之B主體部分）占用882土地，面積各為10.74、2.92
    平方公尺，A圍牆部分為系爭房屋於66年建造完成時即已存
    在之地上物，且A圍牆部分包含B主體部分，故上開部分占有
    882土地之面積合計為10.74平方公尺。
　㈣地政人員於92年6月3日就882、885土地進行土地複丈及地籍
    調查，兩造當時在場，並各於補正表指界人欄位蓋章。
四、原告主張被告無任何合法權源而以系爭房屋之上開部分無權
    占用882土地，請求被告將上開部分拆除及並返還土地予原
    告及其他共有人全體等節，則為被告所否認，並以前詞置辯
    。是本院應審酌者厥為：原告主張拆屋還地，有無理由？本
    件有無民法第796條或第796條之1規定適用？
  ㈠按所有人對於無權占有或侵奪其所有物者，得請求返還之。
    對於妨害其所有權者，得請求除去之。民法第767條第1項固
    定有明文。惟土地所有人建築房屋非因故意或重大過失逾越
    地界者，鄰地所有人如知其越界而不即提出異議，不得請求
    移去或變更其房屋。但土地所有人對於鄰地因此所受之損害
    ，應支付償金。前項情形，鄰地所有人得請求土地所有人，
    以相當之價額購買越界部分之土地及因此形成之畸零地，其
    價額由當事人協議定之；不能協議者，得請求法院以判決定
    之。土地所有人建築房屋逾越地界，鄰地所有人請求移去或
    變更時，法院得斟酌公共利益及當事人利益，免為全部或一
    部之移去或變更。但土地所有人故意逾越地界者，不適用之
    。前條第一項但書及第二項規定，於前項情形準用之。98年
    修正施行之民法第796條、第796條之1亦定有明文。查原告
    主張其為882土地之共有人，而被告所有之系爭房屋圍牆（
    即附圖之A圍牆部分）、2及3樓牆壁部分（即附圖之B主體部
    分）占用882土地，占有面積合計為10.74平方公尺為兩造所
    不爭執，堪信原告主張被告所有之系爭房屋占有系爭土地之
    事，係屬真實。
  ㈡本件有民法第796條第1項前段規定之適用：
　⒈被告就上開部分越界並非因故意或重大過失：
　  882、885土地原均為185-2土地之一部分，嗣於65至75年間8
    85土地遭分割為出來，並命名為185-5、185-6土地，並於92
    年間合併重編為885土地，而系爭房屋之A圍牆部分係於房屋
    66年興建完成時即已存在，被告則於67年4月間購入系爭房
    屋等情，為兩造所不爭執（見上開不爭執事項㈠㈡部分），足
    見A圍牆部分係於過去系爭房屋興建完成時即已存在，且於
    斯時並無越界建築之問題，蓋因當時882、885土地尚未分割
    為2筆地號，而均屬185-2土地，則對於事後才購買系爭房屋
    之被告，其就A圍牆部分之逾越地界並占用885土地乙節，自
    無故意或重大過失可言；另就B主體部分則係被告於86年間
    就系爭房屋進行翻修時，針對系爭房屋2至4樓部分所做之梁
    柱加粗、樓板加固工程後產生，且B主體部分位於A圍牆部分
    以內等節，為兩造所不爭（見本院卷一第56頁、第228頁及
    上開不爭執事項㈢部分），既然A圍牆部分於興建完成時並無
    越界建築之情況，遍查卷內復無證據足示被告於86年間翻修
    房屋時已知A圍牆部分越界，則被告因認A圍牆部分並無越界
    ，從而在A圍牆內增建B主體部分，就B主體部分實際有越界
    並占用885土地之狀況，實難認具有故意或重大過失。至原
    告主張B主體部分屬違章建築雖非無據（見本院卷一第131頁
    之新北市政府違章建築拆除大隊110年3月25日新北拆認二字
    第1103243005號函），然B主體部分客觀上是否為違章建築
    ，與被告就B主體部分越界主觀上是否有故意或重大過失，
    係屬二事，尚難僅憑B主體部分為違章建築，遽認被告就此
    部分越界具有故意或重大過失，是原告此部分主張，無礙於
    本院之上開認定。
  ⒉原告於92年6月3日時即知上開部分有越界情事不即提出異議
    ：
　⑴查地政人員於92年6月3日就882、885土地進行土地複丈及地
    籍調查，兩造當時在場，並各於補正表指界人欄位蓋章，為
    兩造所不爭執（見上開不爭執事項㈣部分及本院卷一第228頁
    ），並於92年11月1日就882、885土地進行地籍圖重測登記
    ，有882、885土地歷次異動索引2份附卷可參（見本院卷一
    第75至77頁），原告雖否認知悉該次鑑界結果，然據證人即
    地籍圖重測調查員許何誠於本院審理時證稱：其於882、885
    土地在92年間進行地圖重測時擔任調查員，於92年2月11日
    先至現場詢問上開土地所有權人界址在哪裡，以便在鑑界前
    先做好地籍調查表（下稱地籍調查，即本院卷一第275頁之
    地籍調查補正表），但當時土地所有權人都沒有指出實界，
    所以在92年6月3日由其會同測量員至現場測量，並通知土地
    所有權人包含原告至現場實地協助指界（下稱協助指界），
    測量員在現場測量後，會將協助指界的結果告知土地所有權
    人，並告知其等認定的界址在哪裡，然後要求土地所有權人
    提出身分證件、核對土地所有權人身分無誤後，再由土地所
    有權人當場自行在指界人簽章欄位處蓋章（即本院卷一第27
    6頁之地籍調查補正表，下稱92年6月3日調查表），這是標
    準作法，絕對不會在未告知協助指界結果前就要求土地所有
    權人簽章，其也不會代土地所有權人用印，且指界人簽章必
    定是當日協助指界最後一個程序，依照上開地籍調查補正表
    ，本件882土地地籍調查時有4個人出席、協助指界時有2個
    人出席等語（見本院卷一第384至389頁），而觀諸92年6月3
    日調查表於指界人簽章欄位亦有原告之印文（見本院卷一第
    276頁），顯見原告於該調查表蓋章以前，地政人員必定已
    先告知被告本件協助指界後之測量結果。
　⑵佐以證人即原告樓上鄰居黃江木於本院審理時證稱：地政人
    員曾於92年間至882、885土地進行指界並測量土地，當時88
    2土地上建物的1樓是幼稚園，伊、原告與地政人員有進入幼
    稚園讓地政人員進行測量，測量後地政人員說882土地有3米
    8面積，這時候原告和伊與地政人員距離約10至20公尺，地
    政人員還說被告蓋的房子有占到882土地，這時伊等才知道
    原來有越界建築，伊當時沒有和被告討論此事，是因為被告
    剛增建房屋（即指增建上開B主體部分），不可能叫被告拆
    除，至於A圍牆部分是本來就有的，被告增建時並未變動圍
    牆，後來102年間被告家人有找伊等去溝通越界建築的事情
    等語（見本院卷一第308至313頁），益徵上開部分有越界建
    築之情況，係於92年6月3日地政人員現場測量後始告知在場
    之人。
　⑶綜合上開證述內容可知，地政人員於92年6月3日至現場實地
    測量並通知土地所有權人協助指界時，當場發現上開部分有
    越界建築之情況，而將該測量結果告知在現場之土地所有權
    人後，始由土地所有權人在指界人欄位處蓋章，則原告既然
    亦為在場之土地所有權人，並於前揭地籍調查補正表之指界
    人簽章欄位親自用印，當應已藉由在場地政人員之說明瞭解
    上開部分越界建築之情，是原告於92年6月3日即知上開部分
    有越界情事，其於本院審理時主張係109年間始知被告越界
    建築云云，難認可採，原告遲於109年11月19日提起本件訴
    訟請求被告拆屋還地，自其知上開部分有越界情事顯已逾17
    年，歷時非短，當屬知悉越界而不即提出異議，原告自不得
    於事後請求拆除上開部分並將該部分土地返還予原告及其他
    全體共有人。是被告抗辯本件有民法第796條第1項前段規定
    之適用，應屬有據。至原告依照民法第796條第1項但書、第
    2項規定固得請求償金或協議價購，本院為利紛爭一次解決
    ，業已曉諭原告是否協議價購，倘價額協議不成，亦得訴請
    法院以判決定之，俾免於拆屋還地訴訟確定後，另生訴訟，
    經原告表示暫不考慮請求償金或協議價購（見本院卷二第44
    頁），附此敘明。
　㈢本件無民法第796條之1第1項前段規定適用：
　　另按民法物權編施行法第8條之3規定，修正之民法第796條
    及第796條之1規定，於民法物權編修正施行前土地所有人建
    築房屋逾越地界，鄰地所有人請求移去或變更其房屋時，亦
    適用之。再者，土地所有人非因故意或重大過失逾越地界建
    築房屋，鄰地所有人如知其越界而不即提出異議，為免土地
    所有人損失過鉅，且於社會經濟有較大影響，鄰地所有人不
    得請求移去或變更其房屋，此觀民法第796條第1項前段規定
    即明。如土地所有人因重大過失逾越地界建築房屋，或雖無
    重大過失，但鄰地所有人已知其越界而即時提出異議，因不
    該當於該規定之要件，鄰地所有人對於無權占有其土地之土
    地所有人房屋，本得依民法第767條第1項規定請求移去或變
    更其逾越地界之房屋。惟為免對社會經濟及當事人利益造成
    重大損害，民法第796條之1第1項賦與法院裁量權，斟酌公
    共利益及當事人利益，免為全部或一部之移去或變更(最高
    法院105年度台上字第586號判決意旨參照)，可見民法第796
    條之1第1項之適用前提為占有人並無民第796條第1項前段規
    定適用時，法院始得在斟酌社會經濟及當事人利益損害後，
    裁量適用民法第796條之1第1項之規定，而本件被告占有原
    告土地之上開部分，經核有民第796條第1項前段規定之適用
    ，業據本院認定如前，揆諸上開說明意旨，本件自無民法第
    796條之1第1項規定之適用。
五、綜上所述，原告依民法第767條第1項、第821條規定請求被
    告應將上開部分拆除，並將占用之土地返還予原告及全體共
    有人，要無理由，應予駁回。
六、本件事證已臻明確，兩造其餘攻擊防禦方法及未經援用之證
    據，經核與判決之結果不生影響，爰不逐一論述，附此敘明
    。
七、據上論結，本件原告之訴為無理由，依民事訴訟法第78條，
    判決如主文。
中　　華　　民　　國　　111 　年　　12　　月　　15　　日
                  民事第七庭  法　官　趙悅伶
以上正本係照原本作成
如對本判決上訴，須於判決送達後20日內向本院提出上訴狀，並
按他造人數附繕本。如委任律師提起上訴者，應一併繳納上訴審
裁判費。
中　　華　　民　　國　　111 　年　　12　　月　　15　　日
  　　　　　　　　　　　　　　書記官　尤秋菊